ACORDAO-COMPLETO-2476324

ACÓRDÃO 1105/2021 ATA 16/2021 - PLENÁRIO

VISTOS, relatados e discutidos estes autos de Representação, com pedido de medida cautelar, formulada pela empresa Digidata Consultoria e Serviços de Processamento de Dados Ltda., em face de supostas irregularidades acerca ocorridas na suspensão administrativa do Contrato de Prestação de Serviços 36930/2018, celebrado entre a Secretaria de Estado de Economia do Distrito Federal (SEEC/DF) e a representante, que tem por objeto "a contratação de Solução Integrada, Parametrizável e Customizada de Tecnologia da Informação (TI) para suporte às atividades inerentes à Gestão de Pessoas no âmbito do Governo do Distrito Federal", 
ACORDAM os Ministros do Tribunal de Contas da União, reunidos em Sessão do Plenário, diante das razões expostas pelo Relator, em: 
9.1. não conhecer a presente documentação como Representação, visto não estarem presentes os requisitos de admissibilidade previstos no art. 113, § 1º, da Lei 8.666/1993, c/c os arts. 235 e 237, VII, do Regimento Interno deste Tribunal e no art. 103, § 1º, da Resolução - TCU 259/2014;
9.2. dar ciência deste Acórdão à Secretaria de Estado de Economia do Distrito Federal e à representante, informando-lhes que o inteiro teor da deliberação pode ser consultado no site www.tcu.gov.br; e
9.3. arquivar os presentes autos, nos termos do art. 237, parágrafo único, c/c o art. 235, parágrafo único, do Regimento Interno deste Tribunal, e do art. 105 da Resolução - TCU 259/2014.

Representação sobre possíveis irregularidades na suspensão de contrato que tem como objeto a prestação de Solução Integrada, Parametrizável e Customizada de Tecnologia da Informação TI para suporte às atividades inerentes à Gestão de Pessoas no âmbito do Governo do Distrito Federal.

Governo do Distrito Federal.

3. Representante: Digidata Consultoria e Serviços de Processamento de Dados Ltda. (CNPJ 79.193.363/0001-40)

13.1. Ministros presentes: Ana Arraes (Presidente), Walton Alencar Rodrigues, Benjamin Zymler, Augusto Nardes, Aroldo Cedraz, Raimundo Carreiro (Relator), Vital do Rêgo e Jorge Oliveira.
13.2. Ministro-Substituto convocado: Augusto Sherman Cavalcanti.
13.3. Ministros-Substitutos presentes: Marcos Bemquerer Costa, André Luís de Carvalho e Weder de Oliveira.

RAIMUNDO CARREIRO

Trata-se de Representação, com pedido de medida cautelar, formulada pela empresa Digidata Consultoria e Serviços de Processamento de Dados Ltda., em face de supostas irregularidades acerca ocorridas na suspensão administrativa do Contrato de Prestação de Serviços 36930/2018, celebrado entre a Secretaria de Estado de Planejamento, Orçamento e Gestão do Distrito Federal (Seplag/DF) e a representante, que tem por objeto "a contratação de Solução Integrada, Parametrizável e Customizada de Tecnologia da Informação (TI) para suporte às atividades inerentes à Gestão de Pessoas no âmbito do Governo do Distrito Federal".
2.	Valor do contrato: R$ 36.125.400,00. Data de assinatura: 24/8/2018. Vigência: 36 meses. Data da suspensão da execução contratual: 3/3/2021.
3.	Após exame técnico dos autos, a Secretaria de Controle Externo de Aquisições Logísticas (Selog) , em instrução às peças 31 e 32, propôs não conhecer da representação visto que "a defesa de interesses particulares, quando não associada a interesses públicos, não se insere no rol de competências deste Tribunal", in verbis:  
"Instrução Inicial de Representação com Pedido de Cautelar
	A. Identificação do Processo

	TC Processo 012.362/2021-2
	Não conhecimento. Arquivamento.

	Unidade Jurisdicionada
	Uasg

	Secretaria de Estado de Economia do Distrito Federal
	974002

	Objeto

	Prestação dos serviços de Solução Integrada, Parametrizável e Customizada de Tecnologia da Informação - TI para suporte às atividades inerentes à Gestão de Pessoas no âmbito do Governo do Distrito Federal, conforme condições, quantidades e exigências constantes no Edital de Licitação de Pregão Eletrônico 103/2016 - SCG/Seplag e seus anexos (peça 4, p. 1) .

	Representante
	CNPJ

	Digidata Consultoria e Serviços de Processamento de Dados Ltda.
	79.193.363/0001-40

	Há pedido de Sustentação Oral?
	Procuração

	Não.
	Peça 3

	Modalidade
	Número do Contrato
	Tipo

	Pregão Eletrônico
	36930/2018
	Menor preço por lote

	Vigência
	Valor Contratado

	36 meses (peça 4, p. 6) 
	R$ 36.125.400,00 (peça 4, p. 2) 

	Fase do Contrato

	A empresa Digidata Consultoria e Serviços de Processamento de Dados Ltda. (Digidata) participou do Pregão Eletrônico 103/2016 (peça 28) , tendo se consagrado vencedora e assinou, em 24/8/2018, o Contrato de Prestação de Serviços 36930/2018 (peça 4) junto ao Governo do Distrito Federal (GDF) , por intermédio da então Secretaria de Estado de Planejamento, Orçamento e Gestão (Seplag/DF) , com vigência de 36 meses, a contar de sua assinatura. Contudo, em 3/3/2021, houve a comunicação da decisão de suspensão dos serviços contratados, através do Ofício 7/2021 - SEEC/SAGA/SUAG/CESIGEPE (peça 5) .

	B. Alegações do Representante 

	1.	O representante alega, em suma, que (peça 1) : 
a)	embora estivesse em plena execução do contrato, com quase 50% dos serviços contratados já executados, em fase de implementação, a representante teria sido surpreendida com a Notificação de penalidade 6/2021, de advertência, recebida em 24/2/2021, tendo em vista o atraso na entrega do Macroprocesso 07 - Vida Funcional I, seguida, posteriormente, pela decisão de suspensão dos serviços contratados, e, consequentemente, do contrato, através do Ofício 7/2021 - SEEC/SAGA/SUAG/CESIGEPE (peça 5) , datado de 3/3/2021;
b)	teria havido violação ao devido processo legal, no tocante ao ato de suspensão dos serviços prestados pela empresa representante, sem a devida instauração de procedimento administrativo próprio, ignorando os princípios constitucionais, em especial o do contraditório e da ampla defesa, bem como a ausência de motivação, o que se revelaria uma verdadeira antecipação da sanção à contratada; e
c)	a representante teria honrado todas as obrigações que firmou com o GDF, através da atual Secretaria de Economia (antiga Secretaria de Estado de Planejamento, Orçamento e Gestão do DF) , contudo, não teria havido a contrapartida necessária por parte do contratante, que teria deixado de honrar com o pagamento mensal das faturas relativas aos serviços prestados, agravado pela suspensão dos serviços, e, consequentemente, do contrato, o que teria colocado a representante em absoluto desequilíbrio econômico-financeiro.
2.	Ao fim, a representante pleiteia:
a)	a concessão da medida liminar inaudita altera partes, com a finalidade de suspender os efeitos da decisão que determinou a suspensão dos serviços constantes do Contrato 36930/2018 a partir daquela data, determinando a retomada dos serviços, até o julgamento definitivo da presente representação, determinando a retomada dos serviços, ainda que se entenda pela abertura de procedimento próprio para apuração de eventuais irregularidades;
b)	seja determinado à Secretaria de Economia do Distrito Federal a observar o cumprimento da norma contida na parte final do artigo 5º da Lei 8.666/1993, para que, ao efetuarem o pagamento das obrigações relativas ao fornecimento de bens, locações, realização de obras e prestação de serviços, obedeçam a estrita ordem cronológica das datas de suas exigibilidades, salvo quando presentes relevantes razões de interesse público e mediante prévia justificativa da autoridade competente, para que pague à empresa representante, em consonância com a dotação orçamentária do contrato firmados, pelos serviços já executados, sob pena de pagamento de multa pessoal dos ordenadores de despesa à proporção de 10% do valor do pagamento efetuado ou de sua remuneração mensal, a cada pagamento efetuado em desacordo com a norma acima referida, sob pena de se permitir locupletamento ilícito da Administração; e
c)	seja concedida a representante e a antecipação dos efeitos da tutela (art. 300 e SS do CPC) para que a obrigação legal líquida, certa e exigível que se ora pleiteia, não necessite aguardar a tramitação do processo para que sejam cumpridas as normas concretas da ordem constitucional positivada, determinando-se o pagamento dos valores incontroversos.

	C. Exame de Admissibilidade

	Legitimidade do Autor

	O representante possui legitimidade para representar ao Tribunal?
 (Fundamento: art. 113, § 1º, da Lei 8.666/1993, c/c o art. 237 do Regimento Interno/TCU) 
	Sim

	Redação em Linguagem Compreensível

	A representação está redigida em linguagem clara e objetiva, contém nome legível, qualificação e endereço do representante?
 (Fundamento: art. 235 do Regimento Interno/TCU) 
	Sim

	Indício Concernente à Irregularidade ou Ilegalidade

	A representação encontra-se acompanhada do indício concernente à irregularidade ou ilegalidade apontada pelo autor?
 (Fundamento: art. 235 do Regimento Interno/TCU) 
	Não

	Competência do TCU

	A representação trata de matéria de competência do TCU?
 (Fundamento:  art. 235 do Regimento Interno/TCU) 
	Sim

	Interesse Público

	Os argumentos do autor indicam a possibilidade de existência de interesse público, caso restem comprovadas as supostas irregularidades apontadas na peça inicial.
 (Fundamento: art. 103, § 1º, da Resolução - TCU 259/2014) 
	Não

	Análise quanto ao interesse público: 
3.	Diante dos argumentos trazidos, não se verifica a presença de interesse público, tendo em vista que a defesa de interesses particulares, quando não associada a interesses públicos, não se insere no rol de competências deste Tribunal.
4.	A representante objetiva que esta Corte de Contas examine e revise decisão de suspensão dos serviços, além de outros aspectos, ocorridos durante a execução do Contrato 36930/2018, conduzido pela (Seplag/DF) ,.
5.	Contudo, a competência constitucional de controle externo conferida pelo art. 71 da Carta Magna, bem como a competência legal advinda da Lei 8.443/1992 e do art. 113, § 1º, da Lei 8.666/1993, remetem à tutela do interesse público, e não à proteção de interesses particulares ou privados dissociados do interesse público. 
6.	Neste sentido, é de salientar precedente do Tribunal de Contas da União, quando da análise do TC Processo 006.072/2002-3, em Representação formulada por empresa contratada que se insurgiu contra aplicação de multa pela contratante, por inexecução contratual, conforme excerto do Voto do Ministro Relator Benjamin Zymler, Decisão 1.438/2002-TCU-Plenário, transcrito a seguir:
O objetivo da Representação instituída pelo inciso II do art. 113 é permitir uma forma de controle social das despesas resultantes da execução dos contratos, inclusive antes que estas venham a consumar-se, ainda na fase de licitação. Ou seja, o bem jurídico tutelado é o interesse público, e não o do particular, mesmo nos casos em que o móvel do autor da Representação é a defesa de seus direitos subjetivos. 
Não é o que ocorre na hipótese presente, na qual o ponto fulcral é a defesa de interesse privado, sem que se vislumbre alguma mácula ao interesse público. Pelo contrário. Insurge-se a empresa contratada contra multa aplicada pelo contratante em razão de inexecução parcial do contrato. Multa esta supostamente aplicada dentro dos ditames legais e na defesa do interesse público. 
 (...) 
Pode o particular, caso se sinta prejudicado, recorrer ao Poder Judiciário, que é a instância adequada para a defesa de seus interesses subjetivos. 
Ressalte-se, ainda, que, em processos de denúncia, esta Corte tem adotado idêntico posicionamento, ao não conhecer de expedientes que visem a defesa de interesses nitidamente privados (vide Decisões n° 209/99, 823/99, 657/2000 e 125/2001, todas do Plenário) . 
7.	Seguindo esse entendimento, encontram-se também os Acórdão 1971/2013-TCU-Plenário, Relator Ministro-Substituto Marcos Bemquerer; 2.439/2013-TCU-Plenário, Relator Ministro Valmir Campelo; 3.797/2015-TCU-2ª Câmara, Relator Ministro Augusto Nardes; 4.402/2016-TCU-1ª Câmara, Relator Ministro Bruno Dantas; e 2.552/2020-TCU-Plenário, Relator Ministro Weder de Oliveira.

	Conclusão quanto ao Exame de Admissibilidade

	8.	Ausentes os requisitos de admissibilidade constantes no art. 113, § 1º, da Lei 8.666/1993, c/c os arts. 235 e 237, VII, do Regimento Interno/TCU, e no art. 103, § 1º, da Resolução - TCU 259/2014, a representação não deve ser conhecida.

	D. Pedido de Ingresso aos Autos, de Informações/Vistas/Cópias, e de Sustentação Oral

	Há pedido de ingresso aos autos?
	Não

	Há pedido de informações/vistas/cópia do processo?
	Não

	Há pedido de sustentação oral?
	Não

	E. Processos Conexos e Apensos

	Há processos conexos noticiando possíveis irregularidades na contratação ora em análise?
	Não

	F. Proposta de Encaminhamento

	9.	Em virtude do exposto, propõe-se:
9.1	não conhecer a presente documentação como representação, visto não estarem presentes os requisitos de admissibilidade previstos no art. 113, § 1º, da Lei 8.666/1993, c/c os arts. 235 e 237, VII, do Regimento Interno deste Tribunal e no art. 103, § 1º, da Resolução - TCU 259/2014;
9.2	informar à Secretaria de Estado de Economia do Distrito Federal e ao representante do acórdão que vier a ser proferido, destacando que o relatório e o voto que fundamentam a deliberação ora encaminhada podem ser acessados por meio do endereço eletrônico www.tcu.gov.br/acordaos; e
9.3	arquivar os presentes autos, nos termos do art. 237, parágrafo único, c/c o art. 235, parágrafo único, do Regimento Interno deste Tribunal, e do art. 105 da Resolução - TCU 259/2014."

4.	É o relatório.

Michel Saliba Oliveira (OAB 24694/DF), representando Digidata Consultoria e Serviços de Processamento de Dados Ltda.

Não atuou.

REPRESENTAÇÃO. SECRETARIA DE ECONOMIA DO DISTRITO FEDERAL. CONTRATO DE PRESTAÇÃO DE SERVIÇOS 36930/2018. REVISÃO DA DECISÃO ADMINISTRATIVA QUE SUSPENDEU A EXECUÇÃO DOS SERVIÇOS. INTERESSE SUBJETIVO DA AUTORA DA REPRESENTAÇÃO. MATÉRIA NÃO TUTELADA MEDIANTE REPRESENTAÇÃO AO TCU. NÃO CONHECIMENTO. CIÊNCIA. ARQUIVAMENTO.

REPRESENTAÇÃO (REPR)

Secretaria de Controle Externo de Aquisições Logísticas (Selog).

Relato o presente processo em razão de sorteio realizado nos termos do art. 18-B da Resolução-TCU 175/2005.
2.	Conforme assentado no relatório precedente, trata-se Representação, com pedido de medida cautelar, formulada pela empresa Digidata Consultoria e Serviços de Processamento de Dados Ltda., em face de supostas irregularidades ocorridas na suspensão administrativa do Contrato de Prestação de Serviços 36930/2018, celebrado entre a Secretaria de Estado de Economia do Distrito Federal (SEEC/DF) e a representante, que tem por objeto "a contratação de Solução Integrada, Parametrizável e Customizada de Tecnologia da Informação (TI) para suporte às atividades inerentes à Gestão de Pessoas no âmbito do Governo do Distrito Federal".
3.	A representante insurgiu-se contra a decisão da SEEC/DF de suspender a execução dos serviços constantes do aludido Contrato 36930/2018 a partir de 3/3/2021, com vistas a apurar "fatos advindos tanto da Comissão de Implantação quanto da Comissão Executora e precavendo essa Secretaria de Estado de Economia gerar prejuízo ao erário público" (peça 5) .
4.	Alegou que "teria havido violação ao devido processo legal, no tocante ao ato de suspensão dos serviços prestados pela empresa representante, sem a devida instauração de procedimento administrativo próprio, ignorando os princípios constitucionais, em especial o do contraditório e da ampla defesa, bem como a ausência de motivação, o que se revelaria uma verdadeira antecipação da sanção à contratada".
5.	Ao final, requereu medida cautelar para suspender os efeitos da decisão proferida pelo Governo do Distrito Federal e, no mérito, pugnou pela expedição de determinação à unidade jurisdicionada referente à forma de pagamentos pelos serviços executados.
6.	Após exame técnico dos autos, a Selog, em instrução às peças 31 e 32, propôs não conhecer da representação visto que "a defesa de interesses particulares, quando não associada a interesses públicos, não se insere no rol de competências deste Tribunal".
7.	Razão assiste à unidade instrutiva. Vejamos.
8.	Preliminarmente, assento que não restou demonstrada a utilização de recursos públicos federais, condição necessária para atuação do TCU. Nada obstante, ainda que o objeto da avença celebrada entre o Distrito Federal e a representante tenha se valido de repasses da União, a representação não há de ser conhecida pois visa ao resguardo de interesses exclusivamente privados. 
9.	Pois bem, é possível observar, com clareza, que o alvo da representante é rever a decisão proferida pela Secretaria de Estado de Economia do Distrito Federal que suspendeu a execução do Contrato de Prestação de Serviços 36930/2018, de modo a resguardar interesses e direitos subjetivos próprios, o que não compete a este Tribunal de Contas da União. 
10.	Consigno, igualmente, que dos autos não emerge potencial agressão ao interesse público porquanto a decisão administrativa que suspendeu a execução contratual tem por finalidade justamente apurar fatos ocorridos no curso do contrato com vistas a evitar possível ocorrência de prejuízo ao erário (peça 5) .
11.	Destarte, concluo que a representação não preenche os requisitos de admissibilidade previstos no art. 113, § 1º, da Lei 8.666/1993, c/c os arts. 235 e 237, VII, do Regimento Interno deste Tribunal e no art. 103, § 1º, da Resolução - TCU 259/2014.
12.	Ante o exposto, acolho as manifestações da unidade instrutiva, peças 31 e 32, as quais integram as presentes razões de decidir, e VOTO no sentido de que seja adotado o Acórdão que ora submeto a este Plenário.
TCU, Sala das Sessões, em 12 de maio de 2021.
RAIMUNDO CARREIRO 
Relator